臺灣桃園地方法院民事判決
原　　　告　　日盛國際商業銀行股份有限公司
法定代理人　　己○○
訴訟代理人　　辛○○
被　　　告　　永洲紙器有限公司
兼法定代理人　丙○○
上列二人共同
訴訟代理人　　乙○○　住同上
被　　　告　　丁○○　住桃園縣.
上列當事人間請求清償債務事件，本院於中華民國94年8 月23日
言詞辯論終結，判決如下：
    主  文
被告應連帶給付原告新臺幣玖拾貳萬柒仟伍佰玖拾玖元，及自民
國九十三年二月二十九日起至清償日止，按週年利率百分之十計
算之利息，並自民國九十三年三月二十九日起至清償日止，其逾
期在六個月以內者，按上開利率百分之十，超過六個月部分，按
上開利率百分之二十計算之違約金。
訴訟費用由被告連帶負擔。
    事實及理由
一、原告主張：被告永洲紙器有限公司（下稱永洲公司）邀被告
    丙○○、丁○○為連帶保證人，於民國92年11月27日與原告
    簽立授信合約申辦借款，約定金額以新台幣（下同）100 萬
    元為限，授信期間自92年11月28日起至95年11月28日止，授
    信利率及償還方式以實際支用時所簽署之動用申請書所載之
    利率、計算方式及償還方式為之，且約定如有一期債務未依
    約按期清償本金者，即喪失期限利益，視為全部債務到期，
    除依約計算遲延利息外，並自逾期之日起6 個月以內，按上
    開利率10％，逾期超過6 個月部分，按上開利率20％加計違
    約金。嗣被告永洲公司即向原告申請撥貸100 萬元，原告於
    92年11月28日即行撥款，約定利息按週年利率10％固定計付
    ，自借款日92年11月28日起共分36期，按期平均攤還本息。
    詎被告永洲公司就上開借款僅清償本金72401 元及至93年2
    月28日止之利息，尚欠原告本金927,599 元及自93年2 月29
    日起算之利息，其屢經催討均未清償，依約全部債務視為到
    期，爰依消費借貸及連帶保證的法律關係，請求被告連帶給
    付92 7,599元及利息、違約金。並聲明如主文第一項所示。
二、被告則以：
　(一)被告永洲公司、丙○○部分：
    被告丙○○係遭訴外人戊○○設計，訴外人戊○○利用被告
    丙○○於86年初車禍後頭腦不清楚，先以被告丙○○名義為
    負責人設立永洲公司，再將被告丙○○灌醉帶至原告處，以
    永洲公司名義向原告借錢，被告丙○○雖在授信合約書及授
    信動用申請書上之立約人、借款人、連帶保證人處簽名，惟
    該等簽名係被告丙○○在無意識、精神錯亂中所為之意思表
    示，應屬無效等語，資為抗辯。並聲明：原告之訴駁回。
　(二)被告丁○○部分：
    被告丁○○雖於授信合約書之連帶保證人處簽名，惟係因其
    叔叔戊○○說要辦貸款叫伊簽名伊就簽名，伊未看契約內容
    ，亦不知簽名即是要對保負連帶保證人責任等語置辯。並聲
    明：原告之訴駁回。
三、兩造不爭執之點：
　(一)被告永洲公司於92年11月27日與原告簽立系爭授信合約書申
　　辦貸款100 萬元，被告丙○○、丁○○則為連帶保證人，其
    2 人均在系爭授信合約書及授信動用申請書上之立約人、借
    款人、連帶保證人處簽名。
  (二)系爭借款僅清償本金72401 元及至93年2 月28日止之利息，
    餘尚欠本金927,599 元及自93年2 月29日起算之利息、暨自
    93年3月29日起算之違約金。
  (三)被告丙○○並未被宣告禁治產。
四、得心證之理由：
　　本件兩造所爭執之處應在於：(一)被告丙○○向原告借款及簽
　  名時，是否係在無意識或精神錯亂中為意思表示？(二)被告丁○○是否可因其抗辯未詳閱合約內容、其不知簽名即是要負
    連帶保證人責任等節，即可不負連帶保證人責任？茲就上開
    爭點本院審酌如下：
  (一)按無行為能力人之意思表示，無效；雖非無行為能力人，而
    其意思表示，係在無意識或精神錯亂中所為者，亦同；又禁
    治產人，無行為能力，民法第75條、第15條雖定有明文，惟
    查：
    1.被告丙○○係45年8 月4 日生，於簽訂系爭授信合約時已
      27歲，為20歲以上之成年人，其經本院函請行政院衛生署
      桃園療養院鑑定結果，乃疑似器質性痴呆症之個案，需考
      慮輕度智能不足之可能，目前其智能表現落於輕度智能不
      足之範圍等情，有行政院衛生署桃園療養院94年3 月16日
      桃療醫字第0940001328號函所附精神鑑定報告書1 份附卷
      可稽（見本院卷第73頁），是堪認被告丙○○應僅屬「輕
      度智能不足」，尚非心神喪失或精神耗弱至不能處理自己
      事務之無行為能力人。前開精神鑑定報告書雖復認被告丙○○「應不具備完全之行為能力」等語，惟成年人如未受
      禁治產宣告，除有心神喪失、無意識或精神錯亂而達喪失
      意思能力程度之情形外，依前述民法第75條、第15條規定
      之反面解釋，應認其享有完全之行為能力，能獨立以法律
      行為負擔義務，合先敘明。
    2.按當事人主張有利於己之事實者，就其事實有舉證之責任
      ，民事訴訟法第277 條前段定有明文。被告丙○○抗辯其
      所為系爭借款及簽名之意思表示行為，係在被灌醉之無意
      識或精神錯亂中所為乙節，係屬有利於其己之事實，且屬
      變態事實，復為原告所否認，自應由被告丙○○負舉證責
      任。依民法第75條後段之立法意旨，所謂「無意識或精神
      錯亂中」係指例如睡夢中、泥醉中、疾病昏沉中、偶發的
      精神病人在心神喪失中屬之。惟本件據被告丙○○聲請訊
      問之證人林順發證稱：「我只能證明戊○○經常打電話來
      要載丙○○去外面，至於去哪裡我並不清楚。丙○○因為
      車禍頭腦並不是很好，跟他講話叫他做事，『他雖然知道
      ，但反應比較遲鈍』」等語（見本院卷第23頁），是其證
      詞顯無法證明被告丙○○於簽訂系爭合約時之精神狀態，
      係在被灌醉或在無意識、精神錯亂中而為，自不足為有利
      於被告丙○○之認定。其次，證人即辦理系爭借款對保事
      宜之原告雇員甲○○證稱：「一開始是大眾銀行的專員與
      我聯繫，他說丙○○在他們銀行辦貸款額度不夠，要他到
      我們日盛銀行辦，大眾銀行專員就叫我直接到永洲公司，
      該專員也有陪同去現場，有包括永洲公司之丙○○等三位
      員工在，徐姓員工及一位司機也在，是丙○○主要與我談
      ，我當時問他借錢的用途及機器設備的問題，他回答我機
      器的價錢、機器的用途，他當時的精神狀況，看不出來有
      異常，還請我抽煙…辦貸款時，他講話比較順暢，他剛才
      在法庭陳述時，講話比較結巴。」等語（見本院卷第92頁
      、第93頁）；且將系爭借款案件介紹予原告承辦之大眾銀
      行專員即證人庚○○亦證稱：「（問：至永洲公司你看到
      丙○○當時講話的神情態度有什麼不一樣的地方？）當時
      戊○○有介紹丙○○是負責人，我就離開了，我沒有跟丙○○交談」、「（問：戊○○介紹丙○○為負責人時，丙○○如何表示？）丙○○說他是負責人」、「（問：（你
      是否知道丙○○的精神智能狀況有何問題？）不知道等語
      （見本院卷第137 、138 頁），核其2 人上述證詞尚屬相
      符，足見被告丙○○於永洲公司內與證人甲○○、庚○○
      洽談系爭借款事宜時，其表現於外之言行舉止，並未呈現
      「無意識或精神錯亂中」之情狀。況被告丙○○雖辯稱其
      因車禍而精神耗弱，惟其於本院開庭時，對於本院訊問之
      各問題，及與證人甲○○對質時（見本院第94頁、第95頁
      ），其雖反應較慢，然均尚能依題作答，且於本院訊問：
      「簽名那天你有無被灌醉？」，被告丙○○本人答稱：「
      稍微有點醉，他叫我簽我就簽，我當時知道我到銀行，但
      我不知道我簽什麼，他們都沒有說要簽什麼」；本院訊問
      ：「你如果沒有喝酒，是否戊○○叫你簽名，你亦會簽名
      ？」，其答稱：「我如果沒喝可能就不會簽」等語（見本
      院卷第47頁），則衡諸其回答本院前述所詢問題時，均尚
      能為對其有利之回答，再與前述證人甲○○、庚○○之證
      詞參互以觀，堪認被告丙○○雖曾因車禍而影響其智能，
      但其情形尚非已達無意識或精神錯亂程度。此外，被告丙○○並未舉證證明其於簽約時係在被灌醉之無意識或精神
      錯亂中所為，從而，其前開所辯，並無足採。
  (二)被告丁○○雖辯稱是戊○○叫伊簽名伊即簽名，伊未閱讀文
    件內容，亦不知簽名即是要負連帶保證人責任云云。惟簽名
    於一定之契約文件上，即係以該簽名之行為表示欲依契約所
    載文義內容負責之意思表示，此為眾所週知且通認之事實，
    被告丁○○自承其年齡約50歲，為國中畢業，以送貨司機為
    業（見本院卷第113 頁），足見其具社會工作經驗，顯非智
    慮淺薄之人；況其已自承戊○○當時有說「要辦貸款」而叫
    伊簽名（見本院卷第113 頁），則其對於原告職員請其於授
    信合約內簽名是要對保之事實，顯難諉為不知；再徵諸原告
    所提出之財團法人金融聯合徵信中心之資料（見本院卷第12
    0 頁至第123 頁），被告丁○○亦有與銀行往來之經驗，則
    其抗辯不知簽名即要負連帶保證人責任云云，與一般社會經
    驗常情不符，顯不足採。
五、從而，原告依消費借貸之法律關係請求被告永洲公司、及依
    連帶保證契約之法律關係請求被告丙○○、丁○○應連帶給
    付927,599元，及自93年2月29日起至清償日止，按週年利率
    10％計算之利息，並自93年3月29日起至清償日止，其逾期
    在6 個月以內者，按上開利率10％，超過6 個月部分，按上
    開利率20％計算之違約金，為有理由，應予准許。
六、被告丙○○雖聲請訊問證人戊○○，惟證人戊○○屢傳不到
    ，且本院已依民事訴訟法第303 條之規定拘提之，亦拘提未
    到，又徵諸上述各節，已足認定被告丙○○於簽訂系爭授信
    合約及簽名時，並非是在無意識或精神錯亂中所為，至兩造
    其餘之攻擊或防禦方法，及未經援用之證據，經本院斟酌後
    ，認為與判決基礎之事實並無影響，均不足以影響本裁判之
    結果，自無庸一一詳予論駁之必要，併此敘明。
七、訴訟費用負擔之依據，民事訴訟法第85條第2項。
中　  華　　民　　國　　94　　年　　9 　  月  　　6　　日
　　　　                 民事第一庭　法　官　林曉芳
以上正本係照原本作成
如對本判決上訴，須於判決送達後20日內向本院提出上訴狀
中　  華　　民　　國　　94　　年　　9 　  月  　　6　　日
　　　　                           　書記官　葉菽芬
